臺灣臺中地方法院刑事判決　　　　　　 99年度交易字第312號
公　訴　人　臺灣臺中地方法院檢察署檢察官
被　　　告　陳燕飛
選任辯護人　涂芳田律師
上列被告因過失傷害案件，經檢察官提起公訴（99年度偵字第75
34號），本院判決如下：
    主    文
陳燕飛犯過失傷害罪，處有期徒刑參月，如易科罰金，以新台幣
壹仟元折算壹日。
    犯罪事實及理由
壹、犯罪事實：陳燕飛於民國98年8月8日下午9時許，駕駛車牌
    號碼H5—0789號自小客車，沿臺中市○○區○○路由東往西
    方向行駛，同日下午9時40分許，行經該路與大有街口時，
    欲左轉大有街，本應注意車前狀況，隨時採取必要之安全措
    施，又轉彎車應讓直行車先行，而依當時情形，係夜間有照
    明，且道路無障礙物，視距良好等情，並無不能注意之情事
    ，竟疏未注意車前狀況，並貿然左轉，適有林瑋芬騎乘車牌
    號碼JJR-258號機車，沿臺中市○○區○○路由西往東方向
    直行，雙方車輛在路口發生碰撞，林瑋芬因此人車倒地，受
    有右側髕骨骨折合併股四頭肌破裂、右側股骨轉子骨折之傷
    害。
貳、證據能力：本案檢察官、被告及其選任辯護人並未就卷內證
    據資料之證據能力有所爭執，且迄於言詞辯論終結前，均未
    主張有不得為證據之情形，是應認已同意卷內證據均得作為
    證據，且經本院審酌後，認無不適當之情形，應認本案調查
    之下列卷內證據均有證據能力，亦無蛇足說明其為有證據能
    力之必要(最高法院96年台上字第7337號判決參照)，是下列
    供述及非供述證據，均有證據能力。
參、認定犯罪事實所憑之證據及其認定之理由：前揭犯罪事實，
    業據被告坦承其確有於前揭時、地肇事，且確有疏未注意轉
    彎車應讓直行車先行之過失等情，次查：
一、林瑋芬於上開時、地騎乘機車直行而遭被告駕車左轉撞擊，
    致受前揭傷害等情，業經證人林瑋芬於偵查及本院審理中證
    述明確，並有行政院國軍退除役官兵輔導委員會臺中榮民總
    醫院（「下稱臺中榮總」）診斷證明書、道路交通事故現場
    圖、道路交通事故調查報告表（一）、（二）各1份、現場
    相片等在卷可稽。
二、過失犯之注意義務與因果關係：按過失責任之本質在於違反
    注意義務，即製造不被容許的風險，而過失傷害罪過失行為
    的義務違反，係違反刑法上不可致人於傷的義務，惟以法律
    條文有限，過失形態無限，是而法律規範即有必需就各類型
    社會危險活動制訂各種不同的注意規則，其中就交通活動，
    即為道路交通安全規則。次按刑法上之過失犯，其過失責任
    之有無，應以行為人之懈怠或疏虞與結果之發生，有無相當
    因果關係為斷。所謂相當因果關係，係指依經驗法則，綜合
    行為當時所存在之一切事實，為客觀之事後審查，認為在一
    般情形下，有此環境，有此行為之同一條件，均可發生同一
    之結果者，則該條件即為發生結果之相當條件，行為與結果
    即有相當因果關係。反之，若在一般情形下，有此同一條件
    存在，而依客觀之審查，認為不必皆發生此結果者，則該條
    件結果並不相當，不過為偶然之事實而已，其行為與結果間
    即無相當因果關係（最高法院85年度台上字第4269號判決參
    照），而於行為人違反數個道路交通安全規則之情形時，苟
    各該注意規則之違反與事故之發生俱有前揭相當因果關係時
    ，自應同為行為人過失責任之認定。經查：
（一）前揭路口未設分向島，且案發時天氣雨，惟係夜間有照明
      ，且道路無障礙物，視距良好等情，此有前揭道路交通事
      故調查報告表及現場相片在卷可稽，再被告於警訊自承：
      當我車到達事故地不知何因就發生了碰撞事故等語（99年
      度偵字第7534號卷第5頁），參以被告於警訊自稱其肇事
      時時速約10公里以下等語(同前偵卷第6頁)，則以被告以
      僅約10公里之時速前進，其行進速度甚為緩慢，又該處為
      未設分向島之車道且無障礙物，並有相當之照明，被告之
      行車視距及視野甚佳，衡諸常情，苟被告確實注意車前狀
      況，應無疏未能留意林瑋芬行車動向之可能，是自堪認被
      告除有其自承之轉彎車應讓直行車先行情形外，亦有未注
      意車前狀況採取必要安全措施之情形。
（二）按汽車行駛時，駕駛人應注意車前狀況，並隨時採取必要
      之安全措施，又轉彎車應暫停讓直行車先行，道路交通安
      全規則第94條第3項、第102條第1項第2款分別定有明文。
      被告於前揭時地駕車本應注意上揭規定，乃其竟未注意車
      前狀況而採取必要之安全措施，並貿然左轉，其違反上開
      交通安全規則之行為至明，又案發當時為夜間有照明，道
      路無障礙物，視距良好等情業如前述，被告自無不能注意
      之情事，被告駕駛行為有過失至為明顯，其因而致林瑋芬
      受有前揭傷害，其過失行為與林瑋芬所受傷害間，確有因
      果關係亦臻明確，依前揭說明，自應併為被告注意義務違
      反及其過失責任之認定。
三、綜上所述，本案事證明確，被告犯行堪以認定。
肆、告訴人林瑋芬及公訴人論告意旨均略以：本案前經行政院衛
    生署臺中醫院（下稱「臺中醫院」）於99年7月26日以中醫
    歷字第0990006713號函復鈞院表示：告訴人右下肢臗膝關節
    嚴重障礙，嚴重減損原有行走及站立機能，無治療之可能等
    語；復於同年9月27日經臺中榮總以中榮醫企字第099001686
    6號函復鈞院表示：告訴人所患病症為右下肢行動疼痛不便
    需復健治療，對右下肢行走功能造成一定程度障礙，並非已
    達嚴重減損原有機能之程度，應有可能恢復原有功能70 %等
    語。細繹上開相左之函復意旨，顯見臺中醫院與臺中榮總對
    於告訴人所受傷害是否已經達刑法第10條第5項第4款之重傷
    程度，診斷結果大異其趣。惟告訴人遭被告駕車撞擊後，係
    遭送往臺中榮總進行開刀手術，術後則前往臺中醫院進行復
    健，上情業經告訴人陳明在卷。是臺中榮總上開回函應僅係
    對告訴人手術當時之狀況加以說明，並未於嗣後就告訴人復
    健成果重新詳細評估。準此以觀，告訴人所受傷害是否已達
    重傷程度，應以對告訴人施以復健後，對傷勢回復情形較為
    明瞭之臺中醫院意見為斷，始為妥適，因認被告所為應係犯
    刑法第284條第1項後段之過失重傷罪嫌。惟查：
一、程序部分：按檢察官代表國家提起公訴，依檢察一體原則，
    到庭實行公訴之檢察官如發現起訴書認事用法有明顯錯誤，
    固得本於自己確信之法律見解，於論告時變更起訴之法條，
    或另為其他適當之主張。然刑事訴訟之審判，係採彈劾主義
    ，亦即不告不理原則，法院對於被告之行為，應受審判之範
    圍，乃指起訴書（或自訴狀）所記載之被告「犯罪事實」（
    包括起訴效力所及之具有同一案件關係之犯罪事實）而言。
    至於訴經提起後，檢察官於第一審辯論終結前，發見有應不
    起訴或以不起訴為適當之情形者，固得依刑事訴訟法第26 9
    條規定，提出撤回書敘述理由以撤回起訴；然未依該規定撤
    回起訴者，法院仍應依法審判，不得僅就公訴檢察官論告時
    所陳述或主張之事實為裁判，而置原起訴事實於不顧(最高
    法院98年度台上字第1842號判決參照)。
二、證據法則：
（一）檢察官之實質舉證責任：刑事訴訟法第161條已於91年2月
      8日修正公布，其第1項規定：檢察官就被告犯罪事實，應
      負舉證責任，並指出證明之方法。又刑事妥速審判法第6
      條規定：檢察官對於起訴之犯罪事實，應負提出證據及說
      服之實質舉證責任。因此，檢察官對於起訴之犯罪事實，
      應負提出證據及說服之實質舉證責任。
（二）無罪推定及罪疑有利於被告：犯罪事實應依證據認定之，
      無證據不得認定犯罪事實；不能證明被告犯罪者，應諭知
      無罪之判決，刑事訴訟法第154條第2項、第301條第1項分
      別定有明文。刑事妥速審判法第6條亦明定：倘檢察官所
      提出之證據，不足為被告有罪之積極證明，或其指出證明
      之方法，無法說服法院以形成被告有罪之心證者，應貫徹
      無罪推定原則。又認定犯罪事實所憑之證據，無論其為直
      接或間接證據，在訴訟上之證明均須於通常一般之人均不
      致有所懷疑而得確信其為真實之程度，始得據為有罪之認
      定，倘其證明尚未達到此一程度而有合理之懷疑存在，以
      致無從形成對被告不利之確信時，依據罪疑利益歸於被告
      之法則，即應儘先為有利被告之判斷，不得徒憑主觀上之
      臆測遽行排除有利於被告之可能（最高法院76年臺上字第
      4986號判例參照）。且前揭有疑則利於被告之原則，並非
      僅於有罪、無罪之認定上，其於互有程度階層關係之犯罪
      構成要件上，即犯罪態樣選擇上有所不明時，亦應有此一
      原則之適用。
（三）當事人進行主義及法院不負蒐集被告犯罪證據之責：當事
      人固得聲請法院調查證據，而法院為發見真實，亦得依職
      權調查證據，惟僅於維護公平正義或對被告之利益有重大
      關係之事項，始應依職權調查之，刑事訴訟法第163條第1
      、2項定有明文，故法院於當事人主導之證據調查完畢後
      ，認為事實未臻明白，而卷內復有其他足認為有助於發現
      真實又足以影響判決結果之證據存在，且有調查之可能者
      ，固得依職權調查證據，但並無蒐集證據之義務；蒐集證
      據乃職司追訴犯罪之檢察官之職責，事實審法院調查證據
      之範圍仍以案內存在之證據為限（最高法院91年度臺上字
      第4091號判決參照）。
三、法院之判斷：本案於本院審理中係經檢送前揭臺中醫院回函
    及告訴人前於臺中醫院之病歷等資料予臺中榮總：「告訴人
    所患病症及所需治療為何?其對被告右下肢行走功能造成何
    影響?是否已達毀敗或嚴重減損原有機能之程度?又依現有醫
    療技術，其治癒之可能為何?」，是臺中榮總自係本於前揭
    資料綜合研判而為認定，要難以為告訴人實際進行復健之醫
    院為臺中醫院，即認臺中榮總前揭函覆內容並不可採，又核
    諸醫學上並非一定得有絕對之認定，是依前揭說明肆二( 一
    )(二)，本案即應為被告有利之認定，即無從認被害人右下
    肢已達嚴重減損原有行走及站立機能之情形，且依前揭說明
    肆一，起訴書原既係認被告所為係犯刑法第284條1項前段之
    普通傷害罪，是本案亦無變更法條之適用。末以本案公訴人
    及被告既別無其它證據聲請調查（本院卷第118頁背面），
    且本案亦難認有何對維護公平正義或被告之利益有重大影響
    之情形，為貫徹修法意旨對我國刑事訴訟制度採改良式當事
    人進行主義之精神，依前揭說明肆二(三)，本院自亦不應就
    被告不利部分逕予職權調查，甚或搜集或依職權再送鑑定，
    用以充足對被告不利之心證，附此敘明。
伍、論罪科刑：核被告所為，係犯刑法第284條第1項前段之過失
    傷害罪。被告肇事後，於未被偵查機關發覺前，即向前來處
    理車禍事宜之警員坦承其為肇事者及接受裁判，此有自首情
    形紀錄表1份在卷可稽，爰依刑法第62條規定減輕其刑。爰
    審酌被告之素行尚佳，此有台灣高等法院被告全國前案紀錄
    表可按，其過失之程度及被害人所受之傷害非輕，被害人並
    無與有過失之情形，被告迄仍未能與被害人達成和解等一切
    情狀，量處如主文所示之刑，並諭知易科罰金之折算標準。
據上論斷，應依刑事訴訟法第299條第1項前段，刑法第284條第1
項前段、第62條前段、第41條第1項前段，刑法施行法第1條之1
，判決如主文。
中    華    民    國   100    年    4     月    18    日
                  交通法庭      法  官  郭書豪
以上正本證明與原本無異。
如不服本判決應於收受判決後10日內向本院提出上訴書狀，並應
敘述具體理由；其未敘述上訴理由者，應於上訴期間屆滿後20日
內向本院補提理由書（均須按他造當事人之人數附繕本）「切勿
逕送上級法院」。
                                書記官  陳美虹
中    華    民    國   100    年    4     月    18    日
附錄論罪科刑法條
中華民國刑法第284條第1項
（過失傷害罪）
因過失傷害人者，處6月以下有期徒刑、拘役或5百元以下罰金，
致重傷者，處1年以下有期徒刑、拘役或5百元以下罰金。